【裁判字號】    96,易,3683
【裁判日期】    970425
【裁判案由】    傷害
【裁判全文】
臺灣板橋地方法院刑事判決              96年度易字第3683號
公  訴  人  臺灣板橋地方法院檢察署檢察官
被      告  甲○○
上列被告因傷害案件，經臺灣板橋地方法院檢察署檢察官於民國
96 年6月4 日為不起訴處分（96年度偵字第7813號），告訴人聲
請再議，臺灣高等法院檢察署檢察長於96年7 月11日為駁回再議
之處分（96年度上聲議字第3545號），告訴人復聲請交付審判，
經本院裁定交付審判（96年度聲判字第50號）而視為提起公訴，
並判決如下：
    主  文
甲○○無罪。
    理  由
一、公訴意旨即交付審判意旨略以：被告甲○○於民國95年9 月
    4 日上午8 時30分許，在位於臺北縣新莊市○○街之「思賢
    公園」內，與乙○○○因故發生爭執，被告竟基於傷害之故
    意，雙方拉扯，致乙○○○受有右手、右前臂、左手及右小
    腿多處挫傷之傷害，因認被告涉有刑法第277 條第1 項之傷
    害罪嫌等語。
二、證據能力部分：
    按被告以外之人於審判外之言詞或書面陳述，除法律有規定
    者外，不得作為證據，刑事訴訟法第159 條第1 項定有明文
    ；被告以外之人於審判外向法官所為之陳述，得為證據，而
    被告以外之人於偵查中向檢察官所為之陳述，除顯有不可信
    之情況者外，得為證據，同法第159 條之1 第1 、2 項亦有
    明文。又除顯有不可信之情況外，公務員職務上製作之紀錄
    文書、證明文書，亦得為證據，同法第159 條之4 第1 款另
    有明文。經查：
  (一)證人吳煥於本院96年度易字第1850號傷害案件之證述，係被
    告以外之人於審判外向法官所為之陳述，而證人吳煥、陳鍾
    月眉於本件偵查中之證述，係被告以外之人於偵查中向檢察
    官所為之陳述，本院查無顯有不可信之情況，均有證據能力
    。
  (二)被告於本院96年度易字第1850號案件中所提出行政院衛生署
    臺北醫院北醫診字第960124 24 40號診斷證明書（甲種）1
    紙、行政院衛生署臺北醫院96年12月20日北醫歷字09600118
    03號函及其所附之病歷資料影本乙份，及告訴人於本件所提
    出同院北醫急診字第9406702 號診斷證明書，均係公務員職
    務上製作之紀錄文書，亦有證據能力。
三、按犯罪事實應依證據認定之，無證據不得認定其犯罪事實，
    又不能證明被告犯罪者，應諭知無罪之判決，刑事訴訟法第
    154 條第2 項、第301 條第1 項分別定有明文。再按事實之
    認定，應憑證據，如未能發現相當證據，或證據不足以證明
    ，自不能以推測或擬制之方法，為裁判基礎；且認定不利於
    被告之事實須依積極證據，苟積極證據不足為不利於被告事
    實之認定時，即應為有利於被告之認定；另認定犯罪事實所
    憑之證據，雖不以直接證據為限，間接證據亦包括在內，然
    無論直接證據或間接證據，其為訴訟上之證明，須於通常一
    般之人均不致有所懷疑，而得確信其為真實之程度者，始得
    據之為有罪之認定，倘其證明尚未達到此一程度，而有合理
    之懷疑存在，無從使事實審法院得有罪之確信時，即應由法
    院為諭知被告無罪之判決（參照最高法院40年臺上字第86
    號、30年上字第816 號、76年臺上字第4986號判例意旨）。
    又告訴人之告訴，係以使被告受刑事訴追為目的，是其陳述
    是否與事實相符，仍應調查其他證據以資審認，最高法院52
    年度台上字第1300號判例意旨釋義甚明。
四、本件交付審判意旨認被告涉有傷害犯行，無非以告訴人乙○
    ○○之指述及診斷證明書資為依據。訊據被告甲○○堅決否
    認有上揭犯行，辯稱當日係在公園跳舞，告訴人突趨前拉扯
    、毆擊，致其多處受傷及衣服破損，為求自衛，方以手撥開
    ，並未傷害告訴人等語。經查：
  (一)告訴人乙○○○因認被告甲○○對外傳述其家務事多所不實
    ，心生不滿，遂於95年9 月4 日上午8 時30分許，前往位於
    臺北縣新莊市○○街之「思賢公園」內，擬向當時正在跳舞
    之甲○○質問，乙○○○先動手拉扯甲○○衣領，復掌摑甲
    ○○並拉扯、踢擊甲○○，致其衣服破損，業據證人吳煥於
    本件偵查中及本院96年度易字第1850號案件中證述明確，核
    與證人陳鍾月眉於偵查中結證情節大致相符，參以甲○○受
    有臉部多處擦挫傷併3 處皮下瘀傷（均1 ×1 公分）、右側
    外傷性結膜下出血、胸部多處抓傷（10×8 公分）、下肢挫
    傷併皮下瘀傷（6 ×5 公分）及兩側下肢多處皮下瘀傷（5
    ×3 公分、4 ×3 公分、6 ×2 公分）等傷害，業據其於上
    開案件審理中提出行政院衛生署臺北醫院北醫診字第
    96012424 40 號診斷證明書（甲種）1 紙、行政院衛生署臺
    北醫院96年12月20日北醫歷字0960 011803 號函及其所附之
    病歷資料影本等為證，上開甲○○遭乙○○○毆打致傷之事
    實，應堪認定。
  (二)又告訴人乙○○○受有右手、右前臂、左手及右小腿多處挫
    傷之傷害，有行政院衛生署臺北醫院北醫急診字第9406702
    號診斷證明書附卷足參，亦堪認定。茲應審酌者，係告訴人
    所受傷害係被告基於傷害之故意，而與告訴人互毆所致，亦
    或係被告行使正當防衛權之結果：
    1.按對於現在不法之侵害，而出於防衛自己或他人權利之行
      為，不罰，刑法第23條定有明文。刑法第23條所規定之正
      當防衛，係以對於現在不法之侵害，而出於防衛自己或他
      人權利之行為為要件，所稱不法之侵害，只須客觀上有違
      法之行為，即可以自力排除其侵害而行使防衛權，且不以
      侵害之大小與行為之輕重而有所變更。至一方初無傷人之
      行為，因排除對方不法之侵害而加以還擊，自得以正當防
      衛論。
    2.告訴人固指訴遭被告毆擊，惟依上開說明，其告訴係以使
      被告受刑事訴追為目的，是其陳述是否與事實相符，仍應
      調查其他證據，以資審認。
    3.本件依證人吳煥、陳鍾月眉於本件偵查中之證述，僅證稱
      目睹被告與告訴人發生拉扯，並未證述被告有毆擊告訴人
      之行為，則被告是否有傷害之行為，原屬有疑。
    4.證人吳煥固於本院96年度易字第1850號傷害案件審理中，
      證稱被告與告訴人有互踢行為，惟一般意義所謂互踢，係
      指雙方互以腳踢擊，至其是否同須負刑事責任，核屬法律
      上評價問題，不得以證人所為事實上觀察所得內容，誤認
      為法律上罪責之評價結果。
    5.再以被告衣物確遭告訴人扯破，並受有多處傷害，已如前
      述，而其受傷部位遍及臉部、胸部、兩側下肢等多處，不
      僅分布範圍遍及全身，受傷情形有擦挫傷、瘀傷及抓傷等
      傷害，且傷害面積均非狹小；反之，告訴人所受傷勢則為
      右手、右前臂、左手及右小腿多處挫傷，主要係手、小腿
      部位之挫傷，且由診斷證明書之記載，無從認其受傷面積
      之大小。參以告訴人自承係其先動手將被告拉離並發生拉
      扯，核與證人吳煥、陳鍾月眉證述情節相符，再參以被告
      確受有上開傷害等情，足認本件係告訴人先動手毆擊被告
      所引發，告訴人之舉止自屬客觀上違法之行為，則依上開
      說明，被告本得以自力排除其侵害而行使防衛權。
    6.再參以告訴人受傷情形，就其分布部位、種類及面積而言
      ，顯較被告輕微，且依本院於審理期日所見，告訴人之體
      型亦顯較被告高大，而依一般社會生活之經驗，常人於遭
      他人不法侵害之情形，受攻擊者為免於持續受不法侵害，
      輒需為適當反擊行為，倘加害者因而受傷，原屬行使正當
      防衛權之當然結果，況於加害者體型高大之情形，體型弱
      小者如無相應之反擊行為，衡情實難有效行使正當防衛權
      以排除不法侵害。準此，於一方先行不法侵害之情形，受
      侵害他方所為反擊行為，如無積極證據足證係臨時起意而
      基於傷害故意所為，自應推定為係行使正當防衛權，方足
      發揮正當防衛制度之精神，並維護受不法侵害者之正當權
      益。
    7.本件率先攻擊被告之告訴人，雖遭被告反擊而受傷，惟所
      受傷勢輕微，且無證據足證被告係臨時起意而基於傷害故
      意所為，應認被告之反擊係正當防衛之行為，不得以被告
      反擊行為致告訴人受傷，即遽認被告係基於傷害之故意所
      為。
  (三)綜上所述，告訴人之傷勢應係被告行使正當防衛權之結果，
    自不得僅憑其受有上揭傷害，遽認被告確有傷害之故意，被
    告所辯係正當防衛一節，尚符常情，洵堪採信，依上開說明
    ，其行為自屬不罰。
五、據上所陳，本件依調查所得證據尚不足以證明被告確有上開
    傷害犯行，此外，復查無其他積極證據足資證明被告有上開
    犯行，揆諸首開說明，犯罪尚屬不能證明，應為無罪之諭知
    。
據上論斷，應依刑事訴訟法第301條第1項，判決如主文。
本件經檢察官楊大智到庭執行職務。
中    華    民    國    97    年    4     月    25    日
                  刑事第四庭    法  官  許  政  賢
以上正本證明與原本無異
如不服本判決應於送達後10日內向本院提出上訴狀
                                書記官  廖  美  紅
中    華    民    國    97    年    4     月    28    日


司法院資訊處製作；財團法人民間司法改革基金會備份。
